【裁判字號】    89,再,30
【裁判日期】    891107
【裁判案由】    訴訟救助
【裁判全文】
臺灣高等法院臺中分院民事裁定  八十九年度再字第三○號
      再審聲請人    丙○○
                    丁○○
                    酉○○
                    Ｆ○○
                    壬○○
                    辛○○
                    Ｆ○○
                    未○○
                    子○○
                    卯○○
                    乙○○
                    Ｄ○○
                    Ｊ○○
                    天○○
                    Ｉ○○
                    庚○○
                    己○○
                    戌○○
                    宙○○
                    Ｂ○○
                    午○○
                    戊○○
                    寅○○
                    Ｇ○○
                    地○○
                    甲○○
                    癸○○
                    Ｅ○○
                    丑○○
                    亥○○
                    申○○
                    巳○○
                    Ｈ○○
                    辰○○
      再審相對人    德昌建設股份有限公司
                    喬國營造股份有限公司
      兼右二人
      法定代理人    黃○○    .
                    富寶建設股份有限公司  設台中市○○路二００號一二樓
      兼右一人
      法定代理人    宇○○    .
                    玄○○    .
                    Ａ○○    .
                    Ｃ○○    .
右當事人間訴訟救助事件，聲請人對於中華民國八十九年八月二十二日本院八十九年
度家抗字第一一九一號確定裁定提起再審，本院裁定如左：
    主    文
再審之聲請駁回。
再審程序費用由聲請人負擔。
    理    由
一、再審聲請意旨略以：按有適用法規顯有錯誤、或當事人發現未經斟酌之證物或得
    使用該證物者，得以再審之訴對於確定終局裁定聲明不服。民事訴訟法第五百零
    七條準用同法第四百九十六條第一項第一款、第十三款定有明文。(一)原裁定係認
    假扣押強制執行程序之執行費用，法律並無訴訟救助之現定，依其性質似亦無準
    用訴訟救助之規定，惟依民事訴訟法第一百十一條規定：「准予訴訟救助，於假
    扣押、假處分、上訴、及抗告，亦有效力」，其中聲請假扣押、假處分係保全程
    序，聲請費僅裁判費十元（折合新台幣三十元，參民事訴訟費用法第二十一條）
    ，自無庸救助，條文所稱之假扣押、假處分亦有效力，自及於假扣押之強制執行
    ，此有澎湖地院四十五年十二月份司法座談會結論可資參照，故原裁定對於上開
    法規未予適用，率予認為假扣押強制執行程序之執行費用，法律並無訴訟救助之
    現定，適用法規當然錯誤（包括消極不適用法規及適用法規錯誤）。(二)其次再審
    聲請人確實居住於德昌中華大樓內，此有土地、建物謄本可稽，原裁定未予斟酌
    ，遽認再審人未住居受損房屋內，自有未合，至於再審人固有三十四人，然確實
    共同因九二一地震房屋遭受嚴重毀損，致所有財產多遭毀壞，除經再審人提出照
    片數張、剪報數頁、高雄市土木技師公會鑑定報告書附原審卷為證，亦為原審所
    是認，而每人均因房屋經政府判定為半倒，亦有建物毀損證明書附原審卷可證，
    此外，尚有當地鄰里長所出具之證明書可資證明，足見再審人實在無能力支出龐
    大之假扣押執行費用，故依民事訴訟法第一百零九條第三項規定，自應認再審人
    已盡釋明之責，而再審相對人應負損害賠償責任，另有台中地檢署起訴書可按，
    足徵本件再審人並非顯無勝訴之望。綜上所述，原裁定確實已有前有上開之再審
    原因，自應由鈞院予以廢棄改判，為此請求將原裁定及第一審裁定均廢棄，准予
    再審人訴訟救助，及再審費用、抗告費用及聲請費用均由再審相對人負擔等語。
二、按依第四百六十六條不得上訴於第三審法院之事件，除前條規定外，其經第二審
    確定之判決，如就足影響於判決之重要證物，漏未審酌者，亦得提起再審之訴；
    又裁定已經確定，而有第四百九十六條第一項或第四百九十七條之情形者，得準
    用本編之規定，聲請再審。民事訴訟法第四百九十七條、第五百零七條分別定有
    明文。
三、本件再審聲請人對於本院八十九年度抗字第一一九一號訴訟救助事件之確定裁定
    ，以上揭理由聲請再審，經查：(一)再審聲請人以：民事訴訟法第一百十一條規定
    ，准予訴訟救助，於假扣押、假處分、上訴、及抗告，亦有效力，以條文內所指
    之假扣押、假處分，應及於假扣押之強制執行，而認原裁定對於上開法規未予適
    用，顯有適用法規錯誤情事云云，惟按民事訴訟法第一百十一條所謂准予訴訟救
    助，於假扣押亦有效力，係指同法第一百十條所定，准予訴訟救助之效力及於假
    扣押程序而言，依第一百十條規定准予訴訟救助有：一暫免審判費用。二免供訴
    訟費用之擔保。三暫行免付執達員應收之費用及墊款。四法院得為受救助人選任
    律師代理訴訟，暫行免付酬金之效力，而假扣押強制執行費用，並非上開法條所
    示准予訴訟救助之效力所及（最高法院二十三年度抗字第一一九二號判例、八十
    四年度台抗字第五號裁定參照）。原確定裁定以：強制執行程序之執行費用，法
    律並無執行救助之規定，依其性質亦無準用訴訟救助之規定（參看強制執行法第
    二十八條之二之立法理由說明中，並未將民事訴訟費用法有關訴訟救助之條文列
    入；另學者楊建華、鄭健才、王甲乙等三人合著民事訴訟法一書亦可參考）等語
    ，而認再審聲請人聲請就假扣押執行費用救助，與法未合，裁定駁回再審聲請人
    訴訟救助之聲請，經核並無適用法規顯有錯誤之情事。(二)再審聲請人主張其聲請
    本件訴訟救助，已盡釋明之責云云，惟原裁定就再審聲請人是否已盡釋明之責，
    於理由中亦充分敘明：即以再審聲請人所提出之土地暨建物登記簿謄本、建物損
    毀証明、剪報、及高雄市土木技師公會鑑定報告書等証物，僅足以釋明房屋因地
    震傾倒受損，但不足以釋明其確無資力，並以再審聲請人人數多達三十多人，每
    人就業情形、經濟狀況不一，是否均因房屋受損即窘於生活、無力籌措訴訟費用
    ，依上開之資料，並無從明暸，難認已盡釋明之責，並以民事訴訟法第一百零七
    條第一項、第一百零九條第二項規定聲請訴訟救助，須當事人無資力支出訴訟費
    用者，始得為之；及請求救助之事由，應釋明之，並引最高法院著有四十三年台
    抗字第一五二號判例認所謂無資力係指窘於生活，且缺乏經濟信用者而言，而認
    定再審聲請人聲請本件訴訟救助，尚不足以已盡釋明無資力之責，亦無從依司法
    院頒布之「因應九二一震災，各級法院辦理民事、刑事、行政訴訟及懲戒事件應
    加強注意事項」之有關規定為從寬認定，而以再審聲請人未提出即時能調查之証
    據，駁回再審聲請人之抗告，經核並無違誤。再審聲請人於本程序中雖又提出台
    中市南區永興里里長出具之證明書，用以証明其等確無資力支出假扣押執行費用
    ，並主張有民事訴訟法第四百九十六條第一項第十三款所定之發現未經斟酌之證
    物或得使用該證物之情事，惟按該款所謂之證物，指前訴訟程序存在之證物（最
    高法院二十九年度上字第一○○五號判例參照）。再審聲請人提出之上開証明書
    ，為原裁定終結前尚未存在之証物，亦核與上開法條規定意旨不符，自非再審之
    理由。另再審聲請人再提出國民大會代表鄧鴻吉所出具之保証書一紙，主張代替
    前項無資力之釋明，惟假扣押執行費用既不能聲請訴訟救助，已如上述，上開保
    証書已不具意義。綜上所述；原確定裁定對聲請人主張之事由，均已一一敘明不
    足採之理由，再審聲請人上開所陳，亦不符合民事訴訟法第四百九十六條第一項
    第一、十三款規定之再審事由，其聲請本件再審，委無足取。
四、綜上所述，再審聲請人對本院上開確定裁定，並無再審理由，應予駁回。
五、據上論結，依民事訴訟法第五百零七條、第九十五條、第七十八條、第八十五條
    第一項前段裁定如主文。
中      華      民      國    八十九    年     十一    月       七      日
~B1民事第四庭審判長法  官  黃斐君
~B2                法  官  張鑫城
~B3                法  官  張浴美
右為正本係照原本作成。
不得再抗告。
~B                書記官  郭振祥
中      華      民      國    八十九    年     十一    月     十三      日
                                                                        Ｈ


司法院資訊處製作；財團法人民間司法改革基金會備份。
